臺灣雲林地方法院民事判決　九十二年度簡上字第六五號
　　上　訴　人　丙○○
　　訴訟代理人　丁○○律師
　　　　　　　　甲○○律師
　　被 上訴 人　乙○○○○○.
右當事人間請求確認本票債權不存在事件，上訴人對於中華民國九十二年八月十二日
本院斗六簡易庭九十二年度六簡字第一九號第一審判決提起上訴，本院於九十二年十
二月三十一日言詞辯論終結，合議判決如左：
    主      文
原判決除確定部分外廢棄。
確認被上訴人持有本院八十六年度票字第一七八號民事裁定所載如附表所示本票債權
，及其利息起算日起至清償日止，按週年利率百分之六計算之利息債權，其中新台幣
肆拾柒萬捌仟柒佰元及附表所載利息起算日至清償日止，按週年利率百分之六計算之
利息部分之債權不存在。
第一審（除確定部分外）及第二審訴訟費用，由被上訴人負擔。
    事      實
甲、上訴人方面：
  一、聲明：如主文所示。
  二、陳述：除與原審判決書所載者相同茲予引用外，補稱：
    (一)原審先認定兩造間就新台幣（下同）六十萬元之利息為年利率百分之二十，並
      計算上訴人自八十四年七月起至八十八年五月止，每月清償一萬元，共四十一
      萬元部分為利息之清償，嗣又認定上訴人已因強制執行程序給付自八十四年七
      月二十八日起至九十二年七月二日止，按週年利率百分之五計算之利息，金額
      共二十三萬八千一百十元，顯然原審判決重複計算八十四年七月起至八十八年
      五月止之利息，且前後計算之利率分別為百分之二十、百分之五，顯有矛盾之
      處。
    (二)上訴人於向上訴人借款之時，均以支票、本票供擔保，並未約定上訴人要支付
      利息，是以上訴人自八十四年七月起按月清償被上訴人一萬元部分係為清償本
      金，並非利息，退萬步言，縱若上訴人因遲延清償債務需支付利息，然兩造間
      關於利率既無特別約定，則應依法定利率即年息百分之五利算遲延利息，此觀
      諸被上訴人就該六十萬元債務向鈞院聲請支付命令時，以年息百分之五為利息
      之請求，且被上訴人持該確定支付命令聲請強制執行時，亦係以法定利率為利
      息請求，足認原審認上訴人清償之四十一萬元為利息應有違誤。
    (三)上訴人自被上訴人聲請強制執行以來至九十二年七月二日止，經被上訴人收取
      三十六萬四千一百二十元，其中執行費四千七百十元，利息自八十四年七月二
      十八日起至九十二年七月二日止，以年息百分之五計算，共計二十三萬八千一
      百十元，加上先前已清償之四十一萬元，實際上清償之數額已逾本金經抵充後
      計算之本利和。原審未察，就系爭三紙本票超過四十七萬八千七百元之部分為
      不利於上訴人之判決，即於法未合，爰提起上訴請求將原判決不利於上訴人之
      部分廢棄，判決如上訴聲明。
  三、證據：援用原審之立證方法。
乙、被上訴人方面：
　  被上訴人未於言詞辯論期日到場，亦未提出書狀作何聲明或陳述。
丙、本院依職權調取本院八十六年度票字第一七八號、八十六年度促字第七一五號民
    事卷宗、八十九年執字第三七七七號執行卷宗及臺灣雲林地方法院檢察署九十一
    年調偵字第四三號偵查卷宗。
    理      由
一、本件被上訴人未於言詞辯論期日到場，核無民事訴訟法第三百八十六條所列各款
    之情形，爰依上訴人聲請，由其一造辯論而為判決。
二、按上訴之聲明既係對於下級審判決所為，必係在下級審判決範圍內，而又不出訴
    之聲明之範圍，故「擴張上訴聲明」，係指當事人初對下級法院判決一部聲明不
    服，於上訴審程序中，又就原聲明不服之範圍加以擴張者而言。擴張上訴之聲明
    ，在第二審並無明文規定，然由民事訴訟法第四百七十三條規定，第三審上訴之
    聲明不得擴張，而於第二審則未設相同規定，故推知立法意旨，係允許上訴人在
    第二審得擴張上訴聲明（最高法院三十年抗字第六六號判例意旨參照）。本件上
    訴人提起上訴時，原上訴聲明請求確認不存在之本票債權本金為四十二萬一千三
    百元，嗣於九十二年十二月十八日擴張上訴聲明，請求確認不存在之本票債權本
    金為四十七萬八千七百元，此屬擴張上訴聲明，核與前述判例意旨相符，應予准
    許，合先敘明。
三、本件上訴人起訴主張：上訴人自八十二年間以支票陸續向被上訴人借款，嗣上訴
    人亦陸續清償，至八十四年七月二十八日止，上訴人共積欠被上訴人六十萬元之
    債務。被上訴人於八十五年十二月十二日要求上訴人簽發如附表所示之本票三紙
    （下稱系爭本票）金額九十萬元以供擔保，而兩造並未特別約定利率，故遲延利
    息應以法定利率計算之。被上訴人於八十五年初以上述六十萬元之債務及系爭本
    票九十萬元，分別聲請支付命令及本票裁定，業經本院以八十六年度促字第七一
    五號支付命令及八十六年度票字第一七八號裁定確定。然上訴人自八十四年七月
    起至八十八年五月止，已陸續向被上訴人清償四十一萬元。上訴人於八十九年間
    持上述支付命令及本票裁定聲請強制執行上訴人薪資，自八十九年八月一日起至
    九十二年六月止，亦已清償三十六萬四千一百二十元。系爭本票僅為擔保上訴人
    實際積欠六十萬元，而上述已清償之金額已逾六十萬元及遲延利息之總和，足見
    系爭本票所載之金額已無債務發生，被上訴人所為自屬無理，爰請求確認被上訴
    人持有上訴人簽發之系爭本票九十萬元之本票債權不存在等語（原審已判決系爭
    本票超過本金四十七萬八千七百元及其利息債權部分不存在，此部分因被上訴人
    未提起上訴，已告確定）。被上訴人則以系爭本票並非擔保六十萬元之債務，而
    是另一獨立之債務，上訴人共計積欠被上訴人借款一百六十五萬元（支付命令即
    支票六十萬元，本票九十萬元及支票十五萬元），原告清償之四十一萬元係利息
    部分，未抵充任何本金等語，資為抗辯。
四、按確認之訴非原告有即受確認判決之法律上利益者，不得提起，民事訴訟法第二
    百四十七條第一項前段定有明文。而所謂即受確認判決之法律上利益，係指法律
    關係之存否不明確，原告主觀上認其在法律上之地位有不安之狀態存在，且此種
    不安之狀態，能以確認判決將之除去者而言（最高法院五十二年度臺上字第一二
    三七、一二四０號判例參照）。經查上訴人主張其接獲本院八十六年度票字第一
    七八號民事裁定，獲知准許被上訴人就系爭本票所載金額得對上訴人為強制執行
    ，業據上訴人提出該事件裁定為證，而上訴人主張已完全清償系爭本票債權，則
    被上訴人對上訴人就系爭本票之債權是否存在，勢將影響上訴人是否受強制執行
    之法律上地位，而上開不安之狀態，自能以本件確認判決將之除去，揆諸前揭規
    定及說明，上訴人提起本件訴訟，請求確認系爭本票債權不存在，應有確認利益
    ，先予敘明。
五、上訴人主張如附表所示系爭本票三紙現在為被上訴人持有中，被上訴人並據以聲
    請本院以八十六年度票字第一七八號民事裁定准予強制執行，而上訴人曾自八十
    四年七月至八十九年七月止清償四十一萬元，且被上訴人自八十八年六月至九十
    二年六月止經本院執行處扣押上訴人薪資而收取三十六萬四千一百二十元等情，
    為兩造所不爭，並經本院及原審調閱本院八十六年票字第一七八號本票裁定卷宗
    、八十九年執字第三七七號執行卷宗屬實，自堪信為真實。上訴人再主張：系爭
    面額九十萬元之本票僅為實際借款六十萬元之擔保，且兩造並未特別約定遲延利
    息之利率，應以法定利率計算遲延利息，且上訴人先前所清償之四十一萬元應抵
    充部分本金等語，為被告所否認，並以前詞為辯，故本件所應審究者應為系爭
    本票之實際債權為六十萬元或九十萬元？上訴人就系爭本票之債權應負擔之遲
    延利息之利率為何？上訴人迄今支付之金額是否已完全清償系爭本票債權？
六、按票據為無因證券，支票債權人就其取支票之原因，固不負證明之責任，惟執票
    人既主張票據係發票人向伊借款而簽發交付，以為清償方法，發票人復抗辯其未
    收受借款，消費借貸並未成立，則就借款已交付之事實，即應由執票人負舉證責
    任（最高法院七十三年度第一次民事庭會議決議）。上訴人主張其向被上訴人借
    款六十萬元，且與前述支付命令為同一筆消費借貸債權，為被上訴人所否認，並
    抗辯系爭本票債權本金之金額確為九十萬元，且係另一筆消費借貸關係而收執系
    爭本票，即應由被上訴人就超過六十萬元有爭執之借款已交付上訴人之事實負舉
    證責任。惟查，被告就此部分待證事實未能舉證以實其說，自應認上訴人主張系
    爭本票之原因關係債權僅為六十萬元一節為真實。
七、再查，被上訴人雖於原審抗辯上訴人先前清償之四十一萬元係清償部分利息云云
    ，然被上訴人於原審並未舉證以實其說，亦未明確主張兩造之消費借貸關係所約
    定之遲延利息利率為何，且被上訴人經本院合法通知均未到庭加以爭執，足徵上
    訴人主張：上訴人於八十四年七月二十八日簽發系爭本票以擔保實際消費借貸契
    約債務六十萬元時，兩造並未約定消費借貸契約之遲延利息利率，是本件借款之
    利息應自八十四年七月二十八日起以週年利率百分之五計算之等語，亦非無據，
    堪予採信。
八、又查，被上訴人以本院八十六年促字第七一五號確定支付命令及八十六年票字第
    一七八號確定本票裁定為執行名義，向本院聲請扣押上訴人之於交通部台灣鐵路
    管理局之薪資，自八十九年八月起至九十二年十一月止共計已收取四十一萬一千
    一百七十元，此經本院調取本院八十九年執字第三七七號執行卷宗核閱屬實，亦
    有交通部台灣鐵路管理局運務處高雄運務段斗六站九十二年十二月十九日九十二
    斗六總字第一○二九號函文一紙附卷可憑。另上訴人自八十四年七月起八十八年
    五月止已給付被上訴人四十一萬元，已如前述，是上訴人共計已清償八十二萬一
    千一百七十元，已堪認定。
九、綜上，系爭本票之原因債權應為六十萬元，及自八十四年七月二十八日起以週年
    利率百分之五計算之利息，迄八十八年五月為止之利息為十一萬四千九百元（
    600000×5/100× (3＋10/12)＝114900），而上訴人於八十八年五月為止清償之
    四十一萬元除抵充上述利息外，尚應抵充二十九萬五千一百元之本金（000000－
    000000＝295100），故截至八十八年五月二十八日止，結算上訴人清償情形，系
    爭本票之原因債權僅餘本金三十萬四千九百元（000000－000000＝304900）。再
    以三十萬四千九百元為本金，計算自八十八年五月二十八日起至九十二年十一月
    二十八日止之本利總和，應為三十七萬三千五百零二元（304900×5/100×4.5＋
    304900＝373502）。如前所述，被上訴人既自八十九年八月起至九十二年十一月
    止已收取上訴人薪資四十一萬一千一百七十元，則其受償之金額顯然已逾實際之
    債權本利和三十七萬三千五百零二元，是上訴人主張系爭本票之債權業經上訴人
    之清償而全部消滅等語，洵屬有據。從而，除原審已判決確認系爭本票債權及利
    息債權於超過四十七萬八千七百元及按週年利率百分之六計算之利息部分之債權
    不存在外，上訴人請求再確認被上訴人持有系爭本票金額其中四十七萬八千七百
    元及按週年利率百分之六計算利息部分之本票債權不存在，為有理由，應予准許
    。原審未詳究兩造消費借貸之原因債權有無約定利率，遽認被上訴人清償之四十
    一萬元均為利息，而僅判決確認如附表所示之本票債權及利息債權於超過四十七
    萬八千七百元及按週年利率百分之六之利息以外之債權不存在，自有未洽，上訴
    意旨就此部分指摘原判決不當，求予廢棄改判，為有理由，爰由本院將原判決此
    部分予以廢棄，改判如主文第二項所示。
十、據上論結，本件上訴為有理由，依民事訴訟法第四百三十六條之一第三項、第四
    百五十條、第七十八條、第四百六十三條、第三百八十五條第一項前段，判決如
    主文。
中　　　華　　　民　　　國　　九十三　　年　　　一　　　月　　 十四　　 日
                                  臺灣雲林地方法院民事第二庭
~B審判長法官　陳宏卿
~B法　　　官　冷明珍
~B法　　　官　趙思芸
右為正本係照原本作成。
本判決不得上訴。
中　　　華　　　民　　　國　　九十三　　年　　　一　　　月　　 十四　　 日
~B法院書記官　林順能
~F0
~T40
┌──────────────────────────────────────────────────────┐
│本票附表：　　　　　　　　　　　　　　　　　   　　　     　　　　　　　　　　　　　                        │
├─┬─────────┬─────────┬────────┬────────┬───────────┬──┤
│編│　發　　票　　日　│　票　面　金　額　│ 到　期　日     │　利息起算日　  │　票　據　號　碼      │利息│
│號│　　　　　　　　　│　　（新台幣）　　│　　　　　　　　│　　　          │　　　　　　　　　　　│　　│
├─┼─────────┼─────────┼────────┼────────┼───────────┼──┤
│１│八十五年五月十二日│　四十萬元　　　　│八十五年五月十二│八十五年五月十二│  ○三五六三一　　    │６% │
│　│                  │　　　　　　　　　│日　　　　　　　│日　　　　　　　│　　　　　　　　　　　│　　│
├─┼─────────┼─────────┼────────┼────────┼───────────┼──┤
│２│八十五年十二月二十│  二十萬元　　　　│八十五年十二月二│八十五年十二月二│  一○五五七七　　    │６% │
│　│九日              │　　　　　　　　　│十九日　　　　　│十九日　　　　　│　　　　　　　　　　　│　　│
├─┼─────────┼─────────┼────────┼────────┼───────────┼──┤
│３│八十五年十一月十二│  三十萬元　　　  │八十五年十二月十│八十五年十二月十│  一○五五七六　　    │６% │
│　│日                │　　　　　　　　　│二日　　　　　　│二日　　　　　　│　　　　　　　　　　　│　　│
└─┴─────────┴─────────┴────────┴────────┴───────────┴──┘
